【裁判字號】    90,上訴,1482
【裁判日期】    901031
【裁判案由】    強盜
【裁判全文】
臺灣高等法院臺中分院刑事判決                    九十年度上訴字第一四八二號
    上  訴  人
    即  被  告  戊○○
    輔  佐  人  丁○○
    選任辯護人  楊銷樺
右上訴人因強盜案件，不服臺灣彰化地方法院九十年度訴字第三○三號中華民國九十
年六月八日第一審判決（起訴案號：臺灣彰化地方法院檢察署八十九年度偵字第四五
七四號），提起上訴，本院判決如左：
      主    文
上訴駁回。
      事    實
一、戊○○罹患慢性器質性腦症候群，有情緒不穩及衝動控制差現象，且有輕度智障
    之情形，屬精神耗弱之人。其基於意圖為自己不法之所有，於民國（下同）八十
    九年六月十二日晚間十時五分許，在彰化縣彰化市○○路一四四號乙○○所經營
    之「南方書局」門口，趁乙○○不注意之際，單獨徒手竊取乙○○所有，陳列於
    展示架上販售之如附表所示之音樂光碟片十九片（每片單價九十元，總值新台幣
    一千七百十元），得手後迅為乙○○發覺，經呼喊後，與多位不詳姓名、年籍之
    路人（於警員到場後，即已離開現場），合力圍捕。戊○○為脫免逮捕，與圍捕
    之人互為拉扯之際，竟以手肘撞擊圍捕之人，當場對於參與圍捕之人施以強暴，
    致使參與圍捕中之一人手臂受傷（未據提起告訴）。嗣經警員據報及時趕至現場
    ，始合力將其制伏。
二、案經彰化縣警察局彰化分局報請臺灣彰化地方法院檢察署檢察官偵查起訴。
      理    由
一、右揭事實，迭據被告戊○○（以下簡稱被告）於警訊時、檢察官偵查中及原審及
    本院審理時供認在卷，並據被害人乙○○於警訊時指稱：「音樂ＣＤ陳列於門口
    走廊之展示架上，我當時正在門入口處之櫃檯內，因發現該男子走過並順手竊取
    該ＣＤ，我當時有喊小偷，故有路人幫我攔住該男子，我叫我太太陳劉富美報警
    ，但在我往外衝欲抓該男子時，該男子便開始衝撞眾人，並發生拉扯，欲逃逸，
    適時警方到場，始將男子制服‧‧‧是該男子竊取我所有之音樂ＣＤ，並與我們
    拉扯無誤‧‧‧我未受傷，但有一好心之路人，因最先攔住該男子，手部有被打
    傷，另竊嫌戊○○脖子及手臂有紅腫現像‧‧‧」等語（詳見彰化縣警察局彰化
    分局八十九年六月十三日彰警分刑字第一二一八六號刑案偵查卷八十九年六月十
    二日二十二時四十八分乙○○筆錄）等語明確，且經到場處理之員警劉明勇於偵
    查時證述屬實，復有贓物認領保管單一紙及查獲時拍攝之贓物照片一幀附卷可憑
    。查被告於被逮捕之際，為脫免逮捕，於掙脫時以手肘撞擊參與圍捕之人，致使
    該不詳姓名之人手部受傷之事實，已據被害人乙○○於警訊時指證屬實足憑。被
    告應已當場施以強暴至明。又被告自八十八年七月十三日起迄八十九年十一月二
    日先後曾至阮綜合醫院就診二十五次，經精神科診斷認為係罹患慢性器質性腦症
    候群，有情緒不穩及衝動控制差現象，且因腦傷致智力明顯下降，智商僅六十六
    ，屬輕度智障範圍等情，有阮綜合醫院八十九年十一月十日阮醫教字第八九一五
    九號函及該院全民健康保險重大傷病證明申請書以及高雄市立凱旋醫院九十年九
    月二十八日高市凱成醫字第四○五四號函及所附之被告病歷資料影本各一份在卷
    可稽，而被告因罹患該疾病，符合免役之規定，亦經臺灣師管區司令部審核無訛
    ，有免役證明書影本一紙在卷可參，足證被告於行為當時，對於外界事務之知覺
    理會及判斷作用，及自由決定意思之能力，顯然較普通人之平均程度減退無訛。
    而為被告看診之高雄阮綜合醫院醫師甲○○亦於本院審理時到庭證稱：「（問：
    當時的狀況你認為是精神耗弱或喪失？）我認為是耗弱」等語（詳見本院審理卷
    第四十三頁），是被告於發當時之精神狀況應精神耗弱，亦堪認定。綜上所述，
    本案事證明確，被告右揭犯行堪以認定。
二、辯護意旨以：本件被告於八十九年六月二日至高雄阮綜合醫院就診時，向主治醫
    師表示「想打人、被關」，被告於八十九年六月十日即離家出走，至本案發生日
    已有三日未按時吃藥，且被告於原審審理時即供稱：「不知為何要拿光碟片」、
    「因為心情煩躁想要被關無法控制自己所以才拿」等語，而輔佐人丁○○亦指稱
    無法理解戊○○為何要拿ＣＤ，參以醫師甲○○證稱：他的控制力很差，我們有
    藥物控制，最近三個月我有加重藥量，這三個月的狀況已經比以前好，他目前的
    藥跟以前不一樣，以前的藥只有一種如果不吃，有可能會變化。」綜合上述，上
    訴人之心智於數日未服藥之情況下，顯無從證明被告主觀上有為自己不法之所有
    之意圖。另乙○○嗣證稱：「我到達時，我覺得他反應有點遲鈍‧‧‧我抓著他
    時他在發抖，他抱著ＣＤ，我是練武的人，我學劍道三十年，他根本沒有辦法反
    抗，‧‧‧（問：路人有無受傷？）我本身沒有看見他流血，我跟那人道謝後，
    那人就走了‧‧‧我沒有受傷」、證人即警員劉明勇亦證稱：「我到場看到戊○○與店家老闆在拉扯，被告與我們拉扯想要逃跑」等語，足證被告當時並未施強
    暴，與準強盜之構成要件不符。再按甲○○證稱：「（問：當時的狀況你認為是
    精神耗弱或喪失？）我認為是耗弱，但是我沒有看到他，如果沒有吃藥，如果達
    到癲癇狀況，應該就是精神喪失」等語，參諸被告遭人圍捕受驚嚇之狀況，應認
    被告已達精神喪失。認本件被告並無竊盜及施強暴以及被告之精神狀況已達精神
    喪失。惟查：
１、按被告業於警訊時自承：「是我竊取ＣＤ音樂唱片的沒錯。（問：你共竊取南方
    書局所擺要販售之ＣＤ音樂唱片幾？）一共是十九片音樂唱片‧‧‧（問：你在
    行竊該十九片ＣＤ得手後，手抱ＣＤ，雖經書局老闆大喊小偷並追出，但你仍抱
    緊該十九片ＣＤ，並且故意衝撞追出之書局負責人乙○○及數位路過參與圍捕之
    路人，有無此事？）有的。（問：據書局負責人乙○○在警訊筆錄中指稱，你在
    被發現竊盜行為後，你為防護所竊得之十九片ＣＤ音樂唱片，在衝撞參與圍捕之
    路人時你曾故意以手中所抱之ＣＤ撞傷路人手臂致使該路人之左手臂遭你衝撞而
    受傷？）有的。（問：你身上手臂及脖子有紅腫現像，是從何處而致？）是在與
    眾人衝撞及拉扯時受傷的。（問：你為何在竊取ＣＤ唱片被發現後，經多人圍捕
    你時，仍要衝撞他們和打傷圍捕之人？）我是要抱著所竊得的ＣＤ趕快離開現場
    。（問：你為何要竊盜南方書局前十九片ＣＤ音樂唱片？）是自己要聽音樂及贈
    送友人，所以竊取該ＣＤ‧‧‧」等語（詳見彰化縣警察局彰化分局八十九年六
    月十三日彰警分刑字第一二一八六號刑案偵查卷八十九年六月十二日上二十三時
    四十五分製作之被告筆錄），足證被告拿取南方書局之十九片ＣＤ音樂唱片係「
    是自己要聽音樂及贈送友人」，且有故意衝撞追出之書局負責人乙○○及數位路
    過參與圍捕之人，而其故意衝撞之目的是要離開現場，是其顯有於竊得ＣＤ後，
    為脫免逮捕而對參與圍捕之人施用強暴至明。雖乙○○嗣證稱：「我到達時，我
    覺得他反應有點遲鈍‧‧‧我抓著他時他在發抖，他抱著ＣＤ，我是練武的人，
    我學劍道三十年，他根本沒有辦法反抗，‧‧‧（問：路人有無受傷？）我本身
    沒有看見他流血，我跟那人道謝後，那人就走了‧‧‧我沒有受傷」等語，惟依
    乙○○於上開警訊證稱：「但在我往外衝欲抓該男子時，該男子便開始衝撞眾人
    ，並發生拉扯，欲逃逸，適時警方到場，始將男子制服‧‧‧是該男子竊取我所
    有之音樂ＣＤ，並與我們拉扯無誤‧‧‧我未受傷，但有一好心之路人，因最先
    攔住該男子，手部有被打傷，另竊嫌戊○○脖子及手臂有紅腫現像‧‧‧」等語
    ，可證被告在遭乙○○抓住之前，即已遭路人圍捕，而為圖逃脫而手抱ＣＤ衝撞
    路人，致路人受傷至明，是尚無從以證人乙○○於本院所證為有利於被告之認定
    。
２、證人即高雄阮綜合醫院醫師甲○○證稱：「（問：當時的狀況你認為是精神耗弱
    或喪失？）我認為是耗弱，但是我沒有看到他，如果沒有吃藥，如果達到癲癇狀
    況，應該就是精神喪失」等語，惟依上開警訊被告之筆錄所述，被告均能順暢回
    答，顯非達於精神喪失之狀態至明，且依本件處理之警員劉明勇於偵查中證稱：
    「到派出所問他話，他不答，之後說要請記者來拍照他才回答」等語（詳見查卷
    第二十六頁），足證被告尚有辨別是非之能力，且無上開醫師甲○○所證之達到
    癲癇狀況，故被告當時之精神狀況尚未到達精神喪失之狀況，亦堪認定。
３、綜上所述，辯護意旨以被告已達精神喪失，且被告並無意圖為自己不法之所有及
    為脫免逮捕施強暴，即有誤會，併予敘明。
三、核被告戊○○行竊得手後，為脫免逮捕，而當場對圍捕之人施以強暴之行為，係
    犯刑法第三百二十九條之準強盜罪。查被告自八十八年七月十三日起迄八十九年
    十一月二日先後曾至阮綜合醫院就診二十五次，經精神科診斷認為係罹患慢性器
    質性腦症候群，有情緒不穩及衝動控制差現象，且因腦傷致智力明顯下降，智商
    僅六十六，屬輕度智障範圍等情，有阮綜合醫院八十九年十一月十日阮醫教字第
    八九一五九號函及該院全民健康保險重大傷病證明申請書以及高雄市立凱旋醫院
    九十年九月二十八日高市凱成醫字第四○五四號函及所附之被告病歷資料影本各
    一份在卷可稽，而被告因罹患該疾病，符合免役之規定，亦經臺灣師管區司令部
    審核無訛，有免役證明書影本一紙在卷可參，足證被告於行為當時，對於外界事
    務之知覺理會及判斷作用，及自由決定意思之能力，顯然較普通人之平均程度減
    退無訛。惟衡之被告於警訊、偵查、原審及本院審訊時對訊問事項之陳述及反應
    情況，可認被告對於外界事務並非全然缺乏知覺理會及判斷作用，亦即非屬全無
    自由決定意思之能力至明。是被告應係精神耗弱之人，並未達於心神完全喪失之
    程度，爰依刑法第十九條第二項之規定，減輕其刑。再被告竊取他人之物得逞，
    為脫免逮捕，而施強暴之行為，本應按法定刑予以懲處，但衡之被告所竊取之物
    品，價值約僅新台幣一千七百十元（每片玖拾元），犯後已全數返還被害人，並
    徵得被害人之諒解，雙方已成立和解，被害人乙○○亦表明不追究被告之行為，
    有和解書一份可稽等情節，被告縱使按刑法第三百二十九條第二項準強盜罪之最
    輕刑度，依刑法第十九條減輕其刑，仍嫌有「情輕法重，罪刑不相當」之情形，
    爰再依刑法第五十九條之規定，遞酌減其刑。原審判決適用刑事訴訟法第二百九
    十九條第一項前段，刑法第三百二十九條、第三百二十八條第一項、第十九條、
    第五十九條之規定，並審酌被告之素行、犯罪之動機、手段、所生之危害及犯後
    態度等一切情狀，量處被告有期徒刑一年。且認被告前固未曾受有期徒刑以上刑
    之宣告，斟酌被告本案犯罪情節，原擬宣告緩刑，但因被告復於九十年四月十九
    日凌晨二時在臺南縣（原審判決誤載為臺南市）新營市○○路四五號涉犯強盜罪
    嫌，經警據報查獲，有卷附臺南縣警察局新營分局九十年度四月十九日營警刑字
    第一六七六號刑事案件報告書、警訊及檢察官訊問筆錄可據，是被告於本案犯後
    ，既再犯強盜罪，而認本案宣告緩刑於法即屬不適當。且另就臺灣臺南地方法院
    檢察署以九十年度營偵字移送併辦之被告戊○○於九十年四月十九日凌晨二時五
    分許，頭戴安全帽進入臺南縣（原審判決誤載為臺南市）新營市○○路四五號全
    家便利商店喝令被害人丙○○交出財物所涉強盜犯行部分，認與本案之準強盜罪
    行為無連續犯之裁判上一罪關係，無從併案審理，而予退回臺灣臺南地方法院檢
    察署檢察官另行偵辦。核其認事用法量刑均無不當，量刑亦妥適，應予維持。被
    告戊○○上訴未具體指摘原審有何不當之處，僅稱：「不想被關所以上訴」等語
    ，其上訴顯無理由，應予駁回。而輔佐人丁○○陳稱；「被告可能無法控制情緒
    ，他的動機並不是要拿要拿東西，應是精神不正常」等語，惟如前理由欄二所述
    ，被告業已自承拿取南方書局之十九片ＣＤ音樂唱片係「是自己要聽音樂及贈送
    友人」，且有故意衝撞追出之書局負責人乙○○及數位路過參與圍捕之人，而其
    故意衝撞之目的是要離開現場等語，另被告案發當時之糊神狀況尚未達於精神喪
    失至明，是輔佐人丁○○上開指述，亦非可採，附予敘明。
據上論斷，應依刑事訴訟法第三百六十八條，判決如主文。
本案經檢察官蔡秀男到庭執行職務。
中      華      民      國      九十     年       十      月    三十一  日
                                    臺灣高等法院臺中分院刑事第三庭
                                          審判長法  官  方  艤  駐
                                                法  官  劉  連  星
                                                法  官  胡  忠  文
右正本證明與原本無異。
如不服本判決應於收受送達後十日內向本院提出上訴書狀，其未敘述上訴之理由者並
得於提起上訴後十日內向本院補提理由書（均須按他造當事人之人數附繕本）。
                                                書記官  粘  銘  環
中      華      民      國      九十     年       十      月    三十一  日
附論罪科刑法條：
刑法第三百二十九條
竊盜或搶奪，因防護贓物、脫免逮捕或湮滅罪證而當場施以強暴、脅迫者、以強盜論
。
刑法第三百二十八條第一項
意圖為自己或第三人不法之所有，以強暴、脅迫、藥劑、催眠術或他法，至使不能抗
拒，而取他人之物或使其交付者，為強盜罪，處三年以上十年以下有期徒刑。
附表：
┌──────┬──────────────────┐
│ 編      號 │    品                     名       │
├──────┼──────────────────┤
│   一       │ 音樂映像                       │
├──────┼──────────────────┤
│   二       │ 音樂映像                       │
├──────┼──────────────────┤
│   三       │ 音樂映像                       │
├──────┼──────────────────┤
│   四       │ 音樂映像                       │
├──────┼──────────────────┤
│   五       │ 音樂映像                       │
├──────┼──────────────────┤
│   六       │ Papuril                            │
│            │ Collection                         │
├──────┼──────────────────┤
│   七       │ Karaoke                            │
├──────┼──────────────────┤
│   八       │ ALL STAR CAST                      │
├──────┼──────────────────┤
│   九       │ GININTUANG                         │
│            │ DIWA NG PASKO                      │
├──────┼──────────────────┤
│   十       │ Keep on saging                     │
├──────┼──────────────────┤
│   十一     │ ANTOI NETTE                        │
├──────┼──────────────────┤
│   十二     │ Pnilippine Songs                   │
├──────┼──────────────────┤
│   十三     │ MLCHAEL V                          │
├──────┼──────────────────┤
│   十四     │ Karaoke                            │
├──────┼──────────────────┤
│   十五     │ On Higher Ground                   │
├──────┼──────────────────┤
│   十六     │ GREATEST HLTS                      │
├──────┼──────────────────┤
│   十七     │ HANGOG∮ΛPASK                     │
│            │ HVΛROU∮ΛRTI∮T∮                │
├──────┼──────────────────┤
│   十八     │ CHRISTMAS                          │
├──────┼──────────────────┤
│   十九     │ HANGOG SA PASKO                    │
└──────┴──────────────────┘
                                                                        Ｉ


司法院資訊處製作；財團法人民間司法改革基金會備份。
